【裁判字號】    95,重金上更(一),36
【裁判日期】    950517
【裁判案由】    違反公司法等
【裁判全文】
臺灣高等法院臺南分院刑事判決   95年度重金上更(一)字第36號
上  訴  人
即  被  告  甲○○
選任辯護人  江信賢  律師
            蔡麗珠  律師
            蘇若龍  律師
上列上訴人因被告背信等案件，不服臺灣臺南地方法院91年度訴
字第26號，中華民國93年10月21日第一審判決（起訴案號：臺灣
臺南地方法院檢察署88年度偵字第13310號、89年度偵字第9503
號)，提起上訴，經判決確定後，檢察總長提起非常上訴，由最
高法院撤銷原判決，發回更審，本院判決如下：
    主      文
原判決關於甲○○部分撤銷。
甲○○無罪。
    理      由
一、公訴意旨略以：被告甲○○自民國 (下同）81年1月11日起
    ，至88年9月1日止，任職遠東國際商業銀行股份有限公司（
    下稱遠東商銀）台南分行擔任領組，從事該公司授信案件之
    徵信調查工作，係受委任為遠東商銀處理事務之人員，於87
    年8月初，就台南市○○路○段412號琮右股份有限公司 (下
    稱琮右公司）以台南市○區○○段865號等十筆土地上興建
    地下二層、地上十四層一棟二十四戶名為「成大賞」之營建
    案，向遠東商銀台南分行，申請綜合授信融資新台幣（下同
    ）二億五千五百萬元一案（包括：中期擔保放款，土地融
    資一億二千五百萬元；中期周轉金放款二千五百萬元；
    中期放款建築融資一億零五百萬元。三項合計不得逾二億五
    千五百萬元）中，擔任徵信鑑價調查工作。甲○○為求該公
    司放款審議委員會通過琮右公司之貸款案，以日後邀得琮右
    公司給付其佣金，而於徵信調查時，故意將琮右公司之經營
    效能評為「顯示其經營績效尚可」，將獲利能力一項評為「
    獲利能力未能實際顯示」，而於中小企業信用評等表中，就
    經營效能給予評分一分，獲利能力給予評分二分，致使該公
    司放款審議委員會信賴其徵信報告，而同意貸放琮右公司上
    述借款，並於87年9月25日撥款一億五千萬元予琮右公司，
    琮右公司則當日匯款804萬元至國際萬能基金專戶甲○○名
    下，以答謝甲○○之協助其取得貸款。嗣琮右公司取得貸款
    後僅繳息3個月，自87年12月26日起，即停止繳付土地融資
    一億二千五百萬元之利息，並於88年3月27日起，又停止繳
    付中期周轉金款二千五百萬元之利息，且未動工興建「成大
    賞」工地，雖事後遠東商銀以代物清償方式承受取得上述土
    地，惟仍造成其受有三千六百五十餘萬元之損害云云。案經
    遠東商銀訴由臺灣臺南地方法院檢察署檢察官偵辦，因認被
    告甲○○涉有刑法第342條第1項背信罪嫌暨違反銀行法第35
    條規定應論以同法127條第1項收受佣金之罪嫌云云。
二、經查：
(一)、按犯罪事實應依證據認定之，無證據不得認定犯罪事實；又
    不能證明被告犯罪者，應諭知無罪之判決，刑事訴訟法第15
    4條第2項、第301條第1項分別定有明文。認定不利於被告之
    事實，須依積極證據，苟積極證據不足為不利於被告事實之
    認定時，即應為有利於被告之認定，更不必有何有利之證據
    。此之所謂證據，須確屬能為被告有罪之證明，而無瑕疵可
    指者，始足當之；再者，犯罪事實之認定，應憑證據，所謂
    證據，須適於為被告犯罪事實之證明者，始得採為斷罪資料
    ，如未能發現相當證據，或證據不足以證明，自不能以推測
    或擬制之方法以為裁判基礎；又所謂認定犯罪事實所憑之證
    據，雖不以直接證據為限，間接證據亦包括在內，然而無論
    直接或間接證據，其為訴訟上之證明，須於通常一般人均不
    致有所懷疑，而得確信其為真實之程度，始得據之為有罪之
    認定，倘其證明尚未達到此一程度，而有合理懷疑存在時，
    即應為無罪之判決（最高法院56年度台上字第807號判決、2
    9年上字第3105號、30年上字第816號、40年台上字第86號、
    53年台上字第2750號、76年台上字第4986號判例參照）。
(二)、訊據上訴人即被告甲○○（下稱被告）固坦承伊自81年1月
    11日起88年9月1日止，任職遠東商銀台南分行擔任授信部領
    組，從事該公司授信案件之徵信調查工作，於87年8月初就
    琮右公司上開「成大賞」之營建案，向遠東商銀台南分行，
    申請綜合授信融資2億5千5百萬元一案，其中包括：中期
    擔保放款，土地融資1億2千5百萬元；中期周轉金放款2千
    5 百萬元；中期放款建築融資1億零5百萬元。三項合計不
    得逾2億5千5百萬元，被告擔任徵信鑑價調查工作。被告確
    於中小企業信用評等表中，就經營效能評為一分、獲利能力
    評為二分，琮右公司當日確有匯款804萬元至國際萬能基金
    專戶之被告名下，琮右公司取得貸款後僅繳息3個月，自87
    年12月26日起，即停止繳付土地融資1億2千5百萬元之利息
    ，並於88年3月27日起，又停止繳付中期周轉金款2千5百萬
    元之利息，且未動工興建「成大賞」工地等情，惟堅決否認
    上開犯行，辯稱：朱舒真是負責企業部分之徵授信工作，她
    （指朱舒真）說伊口述由她代筆，這是不實在的，她在卸責
    ，事實上徵信報告是朱舒真做的，伊只是蓋章而已，伊擔任
    鑑價工作，此因銀行規定徵、授信不能同一人，朱舒真授信
    部分，就掛伊的名字。分數評下來只有43分，審議委員還要
    自行再審核的，804萬元是黃國禎之借款，伊不清楚「成大
    賞」工地如何未動工興建，事後造成遠東商銀以代物清償方
    式承受土地，惟仍造成有3650萬元之損害，且伊只是做徵信
    報告及評分表而已，而評分表的分數並不好，准不准貸款決
    定權在董事會，並不是伊，伊無刑法背信等罪行等語。
(三)、證人遠東商銀台南分行之職員朱舒真（即本件遠銀貸款案中
    ，協助甲○○製作徵信報告之人）固於原審結證稱：「（在
    遠東銀行任何職？87、88年間擔任何職？）我目前擔任企業
    戶授信部門，在87年及88年間因那時沒有細分，所以統稱為
    業務部門，工作內容有時是擔任授信，有時則擔任徵信，是
    依工作情形而定。」、「（琮右公司貸款案是由誰擔任徵信
    工作？）有天早上上班時，銀行經理要我準備一下，說是甲
    ○○介紹的，要去建南建材行做拜訪，有關土地融資及建築
    融資的案子，時間約在87年六、七月，當時由經理及我、甲
    ○○等人一起前往，到達之後因此案是甲○○介紹的，且他
    也比較熟，所以都是由甲○○在主導，由蔡介紹周明德給我
    們認識，另周俊璋也在場，之間有談論到關於琮右公司『成
    大賞』這個案子的融資案，要我們評估一下這個案子是否可
    做，回來後我們就開始做市場評估，並由甲○○到琮右公司
    拿公司的徵信資料回到銀行供我們參考，但有關客戶額度的
    申請及設計則都甲○○負責接洽；由於當時甲○○工作較忙
    ，由我主管指示我們協助蔡去做這個案子，但由甲○○去做
    不動產鑑價的工作，至於徵信的部份由於甲○○很忙沒有時
    間寫報告，所以由蔡口述徵信內容，由我負責作紀錄，寫完
    後我將它交給甲○○看過之後，由甲○○蓋章。」、「（一
    般公司償債能力，銀行如何分析？）在短期授信上主要考量
    是公司營收，它是扣除營業成本及人事管理費用、及銷售費
    用等，所留下之營業淨利；土地融資則考量產品銷售價格及
    銷售能力，並預估它的銷售程度，當時我們是有所質疑它銷
    售價格與市場相較較高，且公司之財務結構不是那麼好，但
    甲○○告訴我們說，琮右公司已經有找到一些醫生、教授等
    之人要買；這些依據是依公司所提出之財報及未來銷售市場
    前景等資料來評估。」（見原審卷1第198、199頁）「（公
    司未來銷售之評估，銀行是以什麼來考量評估？）當時因甲
    ○○在銀行辦理徵授信時間久，經驗豐富，所以當時甲○○
    表示該『成大賞』建設案預售情形將會不錯，我也因而採信
    ，此外我也參考公司所提出之預售評估來做為考量，但因為
    沒有一定之標準，因此此部份之徵信我只有依照基層行員之
    經驗判斷」、「（關於公司之財務結構，銀行是如何分析？
    ）這有很多，從公司應收帳款、流動比率、負債比、自有資
    本比、固定比、存貨周轉天數、毛利率、淨值獲利；但就建
    築公司普遍而言，它的流動比低，負債高、自有資本比低及
    存貨周轉天數高，所以一般建設業，銀行並不以財務結構做
    為放款准駁之主要依據。」（見同上卷第200頁）、「（公
    司之經營之效能，銀行是如何分析？）主要從財務報表中公
    司毛利率及淨值獲利來看；而就建設公司而言，除了上述兩
    點之外，還看建設公司將案子推出後的未來市場之接受度，
    但這純粹就要以經驗來判斷」、「（就公司之獲利能力，銀
    行如何分析？）就我們銀行來說，經營效能就是它的獲利能
    力」、「（你稱你不負責財務徵信，為何還要編財務報表？
    ）因我是協助幫甲○○制作報表，所以做完後當然要拿給甲
    ○○看過，並且由他蓋章；所以我認為他蓋章就應該負責，
    不能因為報表不是他做的，他就可以否認此事與他有關。」
    、「（徵信報告中還有那部分是由你分析及制作的？）徵信
    報告中關於有聯徵中心那裡可以查詢到的資料及公司所提供
    之資料，可以明確得知是確實的，我就可以先填寫下去，至
    於產銷狀況、客戶產品銷售、原料提供、借款人為何成立這
    家公司及公司員工之向心、公司獲利能力等，這些都是向甲
    ○○詢問得知的。」、「（提示徵信報告三、公司負責人簡
    歷及管理概況；四、公司產銷概況分析；六、產品銷售情形
    ；七、原料供應情形；八、生產方式及生產流程；九、市場
    概況及展望，是否都是依據甲○○陳述所紀錄？）上面資料
    完全是依照蔡之說法來做記錄，因我只有負責協助蔡做此工
    作，其他部份不是歸我所管。」、「（關於徵信報告中公司
    產銷概況表格、產品銷售情形表格之資料來源為何？）這些
    都是甲○○至琮右公司取回，由我依照琮右公司所提供之資
    料填寫上去」、「（關於徵信報告中企業徵信報告、中小企
    業信用評等表是否是你所製作？）有關身分資料部份是由甲
    ○○所拿回之身分證影本得知，往來存摺資料也是甲○○提
    供，另有些聯合徵信中心所取得資料就直接填寫下去，公司
    負責人資產負債狀況則是依據由甲○○至琮右公司取回之資
    料我填寫的；中小企業信用評等表中財務狀況是由我制作及
    評分，其餘經營管理及產業特性及展望，則是由我一邊制作
    時，一邊詢問甲○○該公司之經營狀況，並由甲○○告知此
    情形應評估之分數後由我制作，再由甲○○作最後確認蓋章
    。」、「（徵信報告中只要打勾或是寫數字就好，為何甲○
    ○不直接製作？）我的印象中，因甲○○當時在寫鑑價報告
    ，而財務狀況的分析較花費時間，所以我填寫完後，就幫甲
    ○○將下面之經營管理及產業展望一併填寫，當時情形是由
    我拿此報告，向甲○○詢問，這些項目應給幾分，經由甲○
    ○告知，我再依他說法填入報告中。」、「（徵授信不同人
    是何因？）因銀行是擔心若是同一人辦理徵授信的話會作假
    ，所以才有此規定，但此規定實益並不大，例如此案從頭到
    尾包括授信額度、土地融資、建築融資等授信人員應負責之
    事項都是甲○○去談的，其中曾有總行減額了二千五百萬元
    的事，也是甲○○上簽呈向總行爭取，放審會也是甲○○去
    開會的，但實際這部分都應是由授信人員負責的，所以本案
    是基於銀行規定徵授信要不同人，我才會蓋授信，但實際上
    這個案子我並不是很清楚」、「（這份徵信報告你製作完成
    後，交甲○○確認後，他有無要求你改什麼？）沒有，因基
    本上這份報告內容都是我依據他意見填寫的，所以沒有更改
    ；若資料上有更改的話，也應只是筆誤的修正而已」、「（
    授信人員應負責什麼事項？）授信人員應依據徵信人員的徵
    信報告，來決定授信的額度；而我們所考量的則是依財務狀
    況、還款來源等，再依徵信之鑑價報告，及不違反銀行內部
    及外部之規定來做評估；但我們並不是要去確認徵信人員所
    做之報告是否確實」等語（見原審卷一第201至205頁）。由
    此足見本件徵信報告原係朱舒真實際製作，而嗣由被告蓋章
    ，朱舒真並另就授信部分負責蓋章等情，顯見朱舒真所謂其
    實際並不清楚云云，尚非無疑。此外，徵信報告內並有該銀
    行中小企業信用評等表（評等Ｉ─０級，分數43）、及授信
    作業程序日程紀錄、並經襄理蘇芳姬、經理劉昭仁之蓋印負
    責，有外放之徵信調查報告附卷可稽（見該卷第1~18）。
(四)、又證人遠東商銀台南分行之襄理蘇芳姬（本件遠銀貸款案中
    ，負責覆核之人）於原審結證稱：「（本件貸款案件在土地
    融資及周轉資金部分，銀行有無在授信契約上限制供成大賞
    使用？）一般融資是依它的科目名稱來決定它的使用方式，
    例如土地融資的目的，即是為了貸款人購買不動產使用，至
    於授信契約上有無限制供成大賞之用，因授信契約相當冗長
    ，我也沒有詳細看，因此不太清楚」、「（本件建設公司向
    銀行申請大筆貸款時，銀行是否會在授信契約上明文限制該
    款項只能使用在建築案上？）我們授信約定書一般都只是固
    定條款，所以對單項不會規定那麼清楚」、「（一般貸款案
    ，徵授信人員其工作內容為何？）一般貸款案，徵授信人員
    分為：徵信人員須去了解該公司是否為有效公司，負責人及
    公司地址，查詢信票紀錄、以往授信紀錄、進出口資料、歷
    史資料，再按照這些資料，來填寫徵信報告書，假如說該公
    司有擔保品的話，就須依銀行內之擔保品之鑑估準則，來評
    估該擔保品，另對保證人部分，則要查詢他有無借款、財務
    信用等，至於財務結構部分，則是依會計師所提供該公司之
    財務簽證、還有報稅資料（稅額申報書及年底資產損益表）
    等」（見原審卷2第4頁）、「（徵信人員徵信完成後，提出
    徵信報告後，銀行是否還會進行其他徵信？）因本案其實超
    過經理權限的授權金額，所以我們銀行還必須經過放審會及
    常董會來審核，到了放審會後會依照我們的徵信報告，由審
    查處的經辦或人員到該公司做一些訪談，因本案有擔保品，
    所以可能還會做訪價工作，至於如何訪價，因我沒有待過審
    查處，所以我不太清楚」、「（本件貸款案件，你們上級審
    查機關其審核標準為何？）一般貸款案件，審查標準有五Ｐ
    ，即借款人、資金用途、公司遠景、還款來源、債權確保，
    我們放審會及常董會原則上應會依上述五Ｐ標準來審查，因
    我沒有待過放審會，我不是很清楚，可是審查標準應該不會
    差太多。」、「（就銀行而言，是否只依徵信人員的徵信報
    告後就會放款？）一般而言，我們除了依徵信人員之徵信報
    告外，還須經過授信及主管意見、審查人員之審查意見，才
    會來決定是否放款」、「（徵信報告內財務狀況分析項目之
    分析結果，對銀行而言該評估是好或是壞？）償債能力部份
    ，分析結果「顯示其短期償債能力不高」是不好的評估；財
    務結構部份，分析結果是屬中等；就經營效能部分評估「應
    收帳款周轉率逐年下降，存貨周轉率亦逐年下降」此部份較
    差，「財務支出率低於同業甚多」此部分較佳，因此綜合評
    估是屬中等；獲利能力部份『毛利率相較同業相差不多』是
    屬正數、但稅前淨值是負數，因此淨值獲利率是屬負數，而
    在最後之意見「獲利能力不能實際顯示」是因該公司之前推
    案是合建分售，因此利潤較低，才會導致後面評語是獲利能
    力不能顯示，此意見是屬保留意見，對銀行而言，是沒有辦
    法很正面來肯定該公司；至於財狀況務分析是銀行內之制式
    表格，它的內容是依照公司過去不同經營成效來做分析，但
    對銀行貸款審核，就一般傳統行業來說，它會是一個重要指
    標，但就建築業它就不是那麼重要，建築業通常會考量該建
    設案之成本，銀行應貸放多少及現在推案之遠景、該公司過
    去推案之成效，但就過去推案成效部分，因公司會以節稅方
    式，因此無法由財報顯示該公司實際的經營績效，我們徵信
    人員就會去了解它過去推案之案場，去調查住屋率、房價、
    出售情況，來了解該公司過去推案情形，這些徵信人員有時
    會以口頭報告主管，有時則會寫入徵信報告內，至於此案於
    徵信報告內則有記入「產銷概況分析」中，其內容是屬好或
    不好，則須視當時案子推出期間房地產情形，現在單就其內
    容來評估是很難，因報告中寫的不是很清楚，但就我記憶中
    八十七年那時房地產景氣不是很好，所以內容中之未出售比
    率應該算是還可以。」（見同上卷5、6頁）、「（本案成大
    賞之徵信報告是由誰來做？）一般而言，基於內部分工及徵
    授信人員分開原則，我們會找本案推動人來製作，而本案介
    紹人是甲○○，因此原則上應該由甲○○來製作徵信報告，
    但因內部分工關係，我們分行有另外找一位朱舒真小姐協助
    甲○○，因此本件徵信報告實際上是由朱舒真填寫製作，但
    因朱舒真名義上是本案授信人員，所以最後仍蓋徵信人員甲
    ○○的章。」、「這是屬授信報核表的一部分，就我記憶所
    及，因本案金額較大，朱小姐與我較慎重，所以我們會詢問
    甲○○，由他所提供的資料來製作」等語 (見原審卷二第8
    、9 頁）。足見蘇芳姬所陳徵信報告結果並非正面肯定琮右
    公司，且徵信報告亦非放款之唯一依據，仍待授信及相關主
    管、審查人員（常董會、放審會）之意見始可決定。由此亦
    足見授信放款仍非得由被告一人主導，證人朱舒真之證言，
    尚非完全正確。又依上開證人蘇芳姬所證，上開徵信調查報
    告上雖亦記明琮右公司「推出『成大賞』之十四層住宅大樓
    共二十四戶，依預定客戶之需求量身設計，以人性化及價值
    感為訴求重點，銷售成績應可期待」，並記載琮右公司之「
    財務結構尚可」、「經營效能尚可」，將獲利能力一項，評
    為「獲利能力未能實際顯示」，而於中小企業信用評等表中
    ，就財務結構評為四分、獲利能力評為二分、經營效能評為
    一分，應收帳款評為一分、淨值純益率評為負數，稅前淨利
    率評為0分，分數43分，均有徵信調查報告一冊附卷可稽（
    見該外放卷第18頁）。足見尚非可謂被告所蓋章之上開徵信
    調查報告，顯有偏頗而違背其任務並損害遠東商銀之利益。
(五)、關於琮右公司匯款804萬元至被告上開國際萬能基金帳戶之
    用途乙節：
  (1)觀諸證人黃國禎於原審結證稱：「(是否曾在87年9月10日借
    給琮右公司一千萬元？何用？有無擔保？利息？有無約定還
    款日期？）是的；至於（本件銀行貸款放款前）借他錢，我
    不清楚何用，只要他有足夠擔保我就借；琮右公司的提供的
    擔保品是土地權狀，放在朱代書那裡，有約定利息但已忘記
    了，約一分至一分半；有約定還款日期，並簽立本票，但並
    未簽立借據，至於實際運作情形，則朱代書比較瞭解」、「
    （這一千萬元如何籌得？情形？）當初我有向陳信忠借五百
    萬元，然後再從甲○○寶島銀行的戶頭調得三百萬元，另外
    甲○○中興銀行的戶頭調二百萬元，甲○○這些戶頭也是我
    幫他人從事股票交易的戶頭；向陳信忠借的五百萬元沒有利
    息，也沒有擔保，有跟他說這筆錢約半個月會還」（見原審
    卷一第98頁）、「（提示檢方偵訊筆錄中你稱『琮右公司尚
    欠你兩、三百萬』為何？）他們確實尚欠我二、三百萬元，
    我總共借他們四筆錢，一千萬是第一筆，後來琮右公司現金
    增資又借它八百萬，後來又陸續借它兩筆五百萬元」、「（
    琮右公司是否有再向你借二千三百萬元？利息？擔保？）本
    來他是要借八百萬元，後來他們因急用，所以才動用公司一
    千五百萬元，這二千三百萬元，是要作用存款證明，辦理現
    金增資之用；八百萬元有利息，擔保就是那土地權狀，一千
    五百萬元有利息沒有擔保；我是於星期六之12點過後存進去
    ，取款條先開好，隔天上班時就轉回我公司」（見同上卷第
    99頁）、「（借款八百萬元錢從何籌來？）甲○○的寶島銀
    行的戶頭五百萬元，因當初債券贖回時間與匯款時間來不及
    ，所以是以現金領取，池光廷戶頭三百萬元，也是以現金領
    取，因琮右公司做存款證明必須用現金存入」（見同上卷一
    第100頁）、「國際萬能基金專戶部分，池光廷有開戶，是
    池光廷忘記，如有需要可請營業員陳麗棻來證明此專戶由我
    操作，另針對告訴代理人所言804萬元，實情是之前借琮右
    公司一千萬元，先由琮右公司開二百萬元支票還一部份，最
    後再請琮右公司匯入804萬至甲○○帳戶（其中四萬元是利
    息），之後我分二次轉出，一次是五百萬元還陳信忠，一次
    是三百零四萬元匯回甲○○寶島銀行的戶頭，再由此戶頭領
    五百萬，另外再由池光廷戶頭領三百萬，共八百萬借給琮右
    公司（做為現金增資那次借款）。另再補述陳信忠匯進之五
    百萬元是匯到池光廷戶頭，與先前所說是匯到甲○○戶頭有
    誤」（見同上卷一第103頁)等語，於本院上訴審時94年6 月
    1日結證稱：「（八百零四萬元為何要匯到甲○○帳戶內？
    ）這筆錢是我們借周俊璋一千萬元，周先生用支票先還二百
    萬元，後來才還八百萬元，四萬元是利息」、「當初一千萬
    是在87年9月7日我向陳信忠借五百萬元匯到甲○○在日盛銀
    行的帳戶，然後這筆錢於同年9月10日左右匯到遠東銀行池
    光廷的帳戶，五百萬元加上池光廷帳戶內有250萬元共750萬
    元，再於87年9月10日左右從中興銀行領250萬元共一千萬元
    借給琮右公司周俊璋」等語（見本院卷二第30頁），並有池
    光廷於遠東商銀綜合存款存摺明細及中興銀行匯款書明細影
    本附卷可證 (見原審卷一第39、41頁），核與被告於原審供
    稱：「（琮右公司匯款8百多萬元到你戶頭是何用途？）因
    當初琮右之總經理想要買『成大賞』十筆土地旁之土地，就
    透過朱先生介紹進來，朱向黃國禎提到此是說有一筆錢做斡
    旋金，之後就由黃國禎借出一千萬元，先由池光廷戶頭轉了
    750萬元，另從中興銀行戶頭匯出195萬元，另加代書及利息
    等，總共借出了一千萬元」（見原審卷一第21頁）等語相符
    ，而證人黃國禎雖於本院上訴審證稱向陳信忠借得之五百萬
    元，係匯入被告之帳戶云云，惟依其所提供之資金流向表，
    及證人池光廷於遠東銀行開設之上開活存帳戶交易明細，確
    實於87年9月7日受陳信忠匯入五百萬元，是此部分應係證人
    記憶錯誤所致，而應以其於原審證稱向陳信忠借得之五百萬
    元係匯入池光廷於遠東銀行之上開帳戶內等語，較為可信。
    參以證人朱惠莊（代書）於原審結證稱：「（是否知道琮右
    公司向黃國禎借一千萬元之情形？如何知道？）知道，當初
    我是聽周俊璋先生想買『成大賞』十筆土地以外之零星地，
    因資金尚未籌得，需要一筆斡旋金與他人談交易」、「（為
    何找黃國禎借此筆錢？）因我與黃國禎、甲○○有交情，我
    就向黃國禎提及是否願意借錢給琮右公司周轉一下」、「（
    黃國禎是否委託你至甲○○設於中興銀行之帳戶領250萬元
    ？為何最後只剩195萬元匯入琮右公司？）是的；因『成大
    賞』之十筆土地合併需要地政規費（費用要視合併幾筆，實
    際費我忘記），還有銀行核准設定貸款的地政規費（指辦抵
    押權的設定規費約30幾萬元），兩筆費用預收55萬元；代書
    代辦費用一筆以4500元計算」、「（琮右公司與黃國禎借款
    有無簽立借據？）琮右公司有開立公司支票，及『成大賞』
    十筆土地所有權狀，有先簽立設定抵押所需之文件，但沒有
    完成設定抵押，利息約一分半，沒有簽立書狀是以口頭約定
    」（見原審卷一第102、103頁）、「（黃國禎借一千萬元給
    琮右公司？其中250萬元是否你去領的？由誰去辦匯款？
    ）是的；是我與甲○○去領的，因他是銀行行員，由我匯過
    去給琮右公司設於遠東之帳戶，從中興銀行台南分行甲○○
    之帳戶中匯出；是由我與甲○○去辦匯款，之所以由我與他
    去辦，是因匯款超過一百萬的話，要由本人提出身分證去辦
    」（見原審卷一第152頁）等語，足證本件係由被告與證人
    朱惠莊共同前往辦理匯款，自被告在中興銀行之上開帳戶內
    提領二百五十萬元，其中一百九十五萬元匯入琮右公司之帳
    戶內，則被告對於以該帳戶借款予琮右公司之事實，自難諉
    為不知。
  (2)再參以證人即琮右公司之總經理周俊璋於原審證稱：「（公
    司增資的錢有部分是否是向黃國禎借的？是否在公司辦增資
    完成後再將錢還給黃國禎？在向遠東銀行貸款時，公司是否
    資金充足？與黃國禎何關係？為何他願意借款給你？）是的
    ；是的；那時公司各方面都還有預算，但因後來有些案子被
    倒了，再加上因景氣不好，客戶在房子方面也不敢下訂，所
    以資金一時周轉不過來；在『成大賞』貸款前都還不認識，
    我是透過朱惠莊代書認識的，他之所以願意借款給我的原因
    ，是我有將尚未設定抵押的四筆土地之權狀放在朱代書那裡
    ，由朱代書先預將設定所需的文件填好，但未設定抵押，因
    我有告訴他因該土地銀行尚未評估，所以請不要設定抵押」
    、「後來增資及借款，我都有事先拿我所有之土地、房屋權
    狀（永康新天地大樓：永康市○○街80號）及本票，並將設
    定抵押的文件簽好，放在朱代書那裡，但未辦設定；是因為
    要收購『成大賞』十筆土地以外的五筆土地，所以向黃國禎
    借（庭呈以粉紅及藍色註記部分：地號為863-1、864、868
    、869、870)但因其中地號872土地被七信查封，導致後來沒
    有買成；擔保品就是以尚未設定抵押的四筆土地權狀；有算
    利息，但多少因時間久隔我已忘記了；我們是以口頭約定，
    並無簽定文件，之前放在朱代書那先簽立之抵押文件，我不
    清楚朱代書有無保留；不一定，因尚未簽約，只以口頭談，
    而總價金因沒有概算，且時間已久，我也忘記了，但總價金
    應超過一千萬元，我借的這一千萬是要付訂金（斡旋金），
    訂金為總價金之5％到10％；而這一千萬元『斡旋金』本是
    先放在仲介那裡，直到向遠東銀行貸款完成及還黃國禎借款
    後，因土地未購成有全數退還給我」（見原審卷一第94、95
    頁）、「（之後是否續向黃國禎借2300萬元？何用？琮右公
    司如何還上開之一千萬元？）有，因為在向遠東銀行借完款
    ，在其放款後，銀行因公司財務損益表上不是很好，要求公
    司增資，所以才透過朱代書向黃國禎借款2300萬元辦理現金
    增資；琮右公司是以分期先還一、二百萬元，等到公司貸款
    後再還其餘的錢」（見原審卷一第96頁），「（當初向遠東
    銀行貸款前，曾說有意購買其他土地？是否向黃國禎借錢？
    有無簽借據？）是的，就如我上次所提出之圖中所示；是向
    他借一千萬之斡旋金，但他實際給我九百多萬元，因要扣除
    四筆土地合併費、利息費用，其他費用我忘了；沒有簽借據
    ，我只有把這土地權狀放在朱代書那邊，並把土地設定抵押
    書類等先簽立好，以保障我若以後未還款時之債權，之所以
    不先設定，是因考慮到規費費用過高」、「（那有無提供其
    他擔保？黃沒有要求你提供其他擔保？）沒有；沒有；我先
    簽立上開書類是朱代書要求的，因他說他是中間人，要保障
    雙方之權益」 (見原審卷一第149、150頁）、「當時借款時
    我們說要買成大賞旁之土地，其中開六百萬元的押票，另外
    四百萬元支票給王彰榮先生兌現，因為公司需要另外資金調
    度，所以我們借的一千萬元，並沒有實際用來支付斡旋金，
    其餘金額的運用，則如明細表及庭呈之支存交易明細表與支
    票影本；至於最後退還一千萬元部分，在87年9月19日有退
    一筆二百萬元支票給朱代書，而另外八百零四萬元（四萬元
    為利息）部分，則是在銀行第一次撥款時，我們就將八百零
    四萬元撥款到黃國禎所指定之帳戶，至於何帳戶我不清楚」
    、「（為何要在銀行撥款下來，就急著還這筆錢？）因為利
    息不同，銀行利息較輕，私人借款利息則較重，所以我們在
    銀行撥款下來有錢時，就趕快還錢」（見原審卷二第11頁）
    ，「（你第一次向黃國禎借款是否借945萬？）是一千萬」
    、「（利息約定？）我忘記了，一般行情是月息一分半到二
    分左右。如短期，期間越短，利息越重。」、「（一千萬借
    款實際拿到多少？）我實際收到是945萬」、「（該筆借款
    有無預扣利息？）有，預扣多少忘了，總共是55萬。土地合
    併費用是三十幾萬左右」、「（借款期間？）借款日是9月
    10日，9月19日先償還二百萬」、「（該筆一千萬元借款是
    否已還？）還了，遠銀土地融資出來後就還了804萬元。4萬
    元是利息。」、「（是何人跟你說4萬元是利息？）是我的
    會計小姐陳春枝，利息支出由會計小姐聯絡」、「（是黃國
    禎叫你匯804萬元？）是會計小姐聯絡朱代書。我只蓋取款
    條的章」（見原審卷二第217至219頁）等語，及證人朱惠莊
    於本院證稱：「（借一千萬，琮右公司借款出來只還804萬
    ？）借一千萬每十天到期一次，琮右公司沒有辦法給黃國禎
    領，所以先還二百萬」、「（一千萬元借款有沒有擔保？）
    當初琮右公司有拿四筆沒有借款的土地權狀先放在我這邊作
    為擔保，如果沒有還錢我們會去設定」、「（為何程序你會
    那麼清楚？）之前我跟周俊璋就先約定好了，利息是十天五
    萬元」、「（為何804萬元？）因為八百萬元再展一期，八
    百萬元十天利息是四萬元，所以是804萬元」、「（你說借
    一千萬元，當時有無說借多久？）借十天，如有需要展一期
    」、「（利息怎麼算？）八百萬元的利息是事後扣的」、「
    利息五萬元，手續費十萬元是給金主的利潤，其餘40萬元是
    預收款項土地設定塗銷、合併分割等費用，所以匯945萬元
    」（見本院上訴審94年8月24日審判筆錄）等語，互核證人
    周俊璋、朱惠莊與黃國禎之證詞，對於借款一千萬實際收取
    之金額均證稱扣除規費及預扣利息後之金額為945萬元，且
    對於借款用途係為購置成大賞旁土地之斡旋金、口頭約定並
    未訂立書面借據、利息之計算及還款方式（即琮右公司先還
    款二百萬元，於向遠東銀行融資後匯款804萬元至黃國禎指
    定之被告甲○○於國際萬能基金之帳戶）等情節，均證述一
    致，且對於該筆804萬元亦能清楚交代計算結果，反觀檢察
    官關於此部分未能詳細舉證使本院確信804萬元係琮右公司
    支付被告之佣金，足見上開804萬元之源由及流向，應係琮
    右公司於87年9月10日透過證人朱惠莊向金主黃國禎借款一
    千萬元，雙方約定利息以月息一分半計算，十日為一期，於
    同年9月19日返還，而該一千萬元之借款，事先扣除成大賞
    十筆土地之合併費用30萬6千元，與代書費用合計40萬元，
    手續費百分之一，另預扣利息五萬元 (以月息一分半計算即
    1.5％，十日期：00000000×1.5％÷3＝50000）合計共扣除
    55萬元，實際借得945萬元，由黃國禎以池光廷上開於遠東
    銀行開立之帳戶匯750萬元至琮右公司帳戶，另195萬元由被
    告與證人朱惠莊共同由被告設於中興銀行之上開帳戶內匯入
    琮右公司之帳戶。嗣屆清償日（即87年9月19日)琮右公司僅
    先償還二百萬元，另八百萬元之借款，則因琮右公司以成大
    賞土地向遠東銀行貸得一億五千萬元，於87年9月25日以八
    百萬元加計遲延六日之利息 (遲延利息部分為：0000000×
    1.5％÷3＝40000），共計804萬元，匯至被告上開國際萬能
    基金帳戶以為清償，應可認定琮右公司向被告、證人黃國禎
    間借貸一千萬元之事實（被告與證人黃國禎共同操作帳戶借
    款予琮右公司部分詳如後述），雖琮右公司借款一千萬元部
    分並未立有借據或借貸契約，然本諸民事契約自由原則，縱
    雙方僅以口頭為之，亦無不可，是自難以該筆借貸未立借據
    或書面，遽認定證人朱惠莊、黃國禎、周俊璋等人證述不實
    而為被告不利之認定，至告訴代理人於原審主張：證人周俊
    璋借得之一千萬元，並未全數作為購地之斡旋金，且該購地
    案亦未完成云云，縱屬實在，僅為證人周俊璋如何運用該筆
    借款之情形，並不影響上開借款之事實，另告訴代理人復以
    ：琮右公司之負責人周明德、董事周明山、董事兼總經理周
    俊璋於89 年6月5日，接受檢察官就為何匯款804萬元至國際
    萬能基金專戶一節訊問時，均答稱我不知道，回去再查報，
    有當日偵查筆錄附卷可稽，而認若有借款事實，琮右公司之
    高層應不可能不知情等云云，執為認定琮右公司與被告、證
    人黃國禎之間並無借貸事實之理由，然上開借款過程係證人
    朱惠莊負責接洽辦理，且證人周明德、周俊璋於原審及本院
    上訴審時亦對於該筆借款之過程證述綦詳，並提出查報之資
    料以實其說，衡諸經驗法則，於偵查之初，證據尚未明瞭，
    一般人臨訟極有可能避重就輕答以不知以求自保，再者，本
    件琮右公司借款筆數甚多，自難苛求證人對於每筆借款之來
    源流向均能在未經查證之情況下一一交代，故證人等人於偵
    查中稱對匯款804萬元不知情，仍須查報等語，與經驗法則
    尚無所悖，本院認應以其等查證後於原審及本院之證述為可
    採。又上述945萬元於87年9月10日存入琮右公司帳戶後，即
    於翌日（11日）至15日止，五日內分四次匯款轉帳至台灣銀
    行台南分行周俊璋之個人帳戶內，合計轉帳922萬6千元，有
    池光廷於87年9月10日之遠東商銀取款條、存入憑條各一紙
    ，琮右公司於87年9月11日至15日之遠東商銀取款條四紙、
    匯款申請書三紙附卷可參，雖上述部分款項轉入證人周俊璋
    之個人帳戶，然周俊璋既為琮右公司實際經營者之一，則上
    開款項匯至其帳戶，尚難遽認為即係純供周俊璋私人所用，
    是檢察官指稱上開804萬元係琮右公司支付被告之佣金，顯
    屬無據，核難採信。
  (3)又被告雖辯稱：上開日盛銀行、中興銀行及國際萬能基金之
    帳戶係借給黃國禎使用，其並未使用云云，惟查，上開國際
    萬能基金戶號61508號，係被告於86年11月16日所開戶，業
    經證人陳麗棻於原審證稱該國際萬能基金專戶是由被告開戶
    ，開戶所留之電話是黃國禎的電話，所填之聯絡人是黃國禎
    (見原審卷二第278頁）等語在卷，而被告並無授權委託黃國
    禎處理該國際萬能基金專戶內之證券買賣事宜，有國際證券
    投資信託股份有線公司91年8月13日（91）國際證字第414號
    函及91年8月23日（91）國際證字第415號函及附件附卷可稽
    （見原審卷一第116頁），被告以其帳戶之聯絡人為黃國禎
    ，則有黃國禎參與該帳戶使用之情形可見一斑。被告陳稱因
    國際證券公司需開新客戶之業績，黃國禎需要，所以才以其
    名義去開戶，其所有之寶島銀行、中興銀行、世華銀行帳戶
    均提供與黃國禎使用，亦屬可能。次觀被告在寶島銀行（合
    併後更名為日盛銀行）於87年7月3日至88年6月21日之存提
    款記錄，其交易往來頻繁，存提款金額均在數十萬元至五百
    萬元之間不等，經本院上訴審函該日盛銀行檢送被告於87年
    10月3日提領五百萬元之領據後，該筆款項業經被告於本院
    上訴審自承係其與黃國禎共同去領的，由其負責寫取款條等
    語，核與證人黃國禎於本院上訴審證述一致（見本院上訴卷
    二第3、29、31頁），本院上訴審再函詢該行檢送被告上開
    帳戶交易查詢報表中註記部分之現金領款領據影本（見本院
    上訴審卷二第46至57頁），其中多筆領款金額筆跡雖與證人
    黃國禎於本院當庭書寫之筆跡不符（見本院上訴審卷二第37
    頁），而與被告提領上開五百萬元領據之筆跡較為相符，對
    此部分證人即日盛銀行經理莊晴姿固亦於本院上訴審證稱：
    「87年3 月7日、87年1月20日、88年2月1日的取款憑條是黃
    國禎寫的，其餘我不清楚」等語（見同上卷第95頁），莊晴
    姿又證稱「（在你們銀行開戶，存款是否要本人領取或超過
    一定金額限制一定要本人領取？）只要核對印鑑及存摺就可
    以領取，沒有金額限制」等語（見同上卷第93頁），而被告
    亦於本院上訴審供稱：「87年4月2日存款憑條、本院卷二第
    49頁存款憑條、87年6月22日存款憑條、87年6月29日取款憑
    條、87 年7月3日取款憑條、87年7月16日存款憑條、87年8
    月13日取款憑條、87年8月18日存款憑條、87年9月5日取款
    憑條、87 年9月21日取款憑條、87年11月4日取款憑條、87
    年11月9日取款憑條、87年11月30日取款憑條、87年12月31
    日取款憑條，這些都是我寫的」等語（見本院上訴卷第95頁
    審判筆錄），既然在上開銀行領錢只要核對印鑑及存摺就可
    以領取，而被告稱上開帳戶係借給朋儕黃國禎使用偶或經手
    ，有關帳款部分黃國禎去領取，或帳戶大部分均由被告在處
    理或經手，仍非有何不妥，是被告所辯稱上開帳戶有時黃國
    禎會要其幫忙存、領款云云，尚非不可採。又觀諸被告歷審
    之供述，對於本件琮右公司借款一千萬元之源由，金額之流
    向，及804萬元之款項如何計算等細節均能一一詳述，且亦
    與證人朱惠莊共同以其中興銀行之上開帳戶匯出195萬元與
    琮右公司帳戶，業如上述，顯見其參與操作上開帳戶之資金
    進出並借款與琮右公司之事實，而證人朱惠莊於原審證稱：
    「（甲○○也知道借此筆款項目的？）他應該知道要借給琮
    右，也應該知道借給琮右要做什麼」（見原審卷1第152頁
    ）、「 (這三人，指黃國禎、甲○○、周俊璋，何人與你最
    熟？）甲○○」（見原審卷2第209頁），於本院上訴審證稱
    ：「 (你跟黃國禎及甲○○哪一位經常往來？）跟甲○○比
    較經常往來」、「（琮右公司是否曾向你借錢或向甲○○借
    錢？）琮右公司向我調現作斡旋金至於我向甲○○或黃國禎
    講我忘記了，可能我向甲○○講，甲○○再向黃國禎講或我
    向黃國禎講，黃國禎再向甲○○講或我向甲○○、黃國禎當
    面講，我忘記了，因為我們三人很要好」、「（琮右公司請
    你調現，你是向甲○○或向黃國禎講？）有七、八成大部分
    都是向甲○○講的」、「（你跟甲○○講後，錢是否都由甲
    ○○處理？）是」、「（一千萬元實際借幾天？）不到二十
    天，琮右公司會計小姐打電話給我說他們錢要提早還，我就
    請會計小姐打電話給甲○○看要如何還」等語（見本院上訴
    卷2第88頁、第91、92頁審判筆錄)，就琮右公司借款一事究
    竟是詢問被告或證人黃國禎一節，衡以證人朱惠莊自承與被
    告交情很熟，經本院上訴審再質以：錢是否由甲○○處理，
    則答稱：是等語（見同上卷第91頁）。對於琮右公司欲提早
    還款，亦證述：我就請會計小姐打電話給被告看要如何還等
    語，凡此益見被告甲○○確實參與本件與琮右公司之一千萬
    元借貸事宜。則被告與琮右公司有借貸關係，上開公訴人指
    訴匯入被告（國際萬能基金專戶）帳戶804萬元之款項，尚
    非可遽認係被告承辦本案所獲之佣金。亦非可遽認被告提供
    帳戶即必獲有不法之利益。
(六)、矧告訴人雖於本院更一審時提出陳報狀，指稱：告訴人係因
    台南市自88年6月30日起始實施容積率管制，在此之前發出
    之本案建築執照，可建總樓板面積為2931（台）坪（即9690
    .93 平方公尺），而實施容積率管制後，可建總樓地板面積
    僅為可建土地之百分之200，即542.68（台）坪之二倍1085.
    3坪而已，減少達百分之62.9，告訴人當初同意核貸，係以
    本件取得建照及可建樓地板總面積2931坪，至於告訴人第三
    屆常務董事會第33次會議議事第六案決議所指「本案同意經
    理部門意見」，係依「授信案敘做摘要」書面資料及口頭說
    明，口頭說明，已無資料可考云云（見告訴人95年5月8日陳
    報狀）。足見告訴人之放款授信，主要參考並非被告之徵信
    報告。況有關被告所作遠東商銀消費金融不動產鑑價報告書
    所陳土地融資部分之增值稅估計為00000000元，經以土地總
    金額000000000元扣除上開增值稅，再乘以放款率0.9即得土
    地（擔保）融資之放款值000000000元，亦有上開不動產鑑
    價報告書暨現場外觀之相片可據（見外放徵信調查報告卷第
    110~117頁）。又擔保融資之土地現場位於台南市○區○○
    路住宅區，屬文教區，臨近後甲國中、成大校區、公園，生
    活機能佳、地點好公告現值一坪當時即達11.57萬元，惟經
    放審會決議緩議，並經業管處審查意見批示重新鑑估等情，
    亦均有遠東商銀業務管理處授信案審查作業紀錄表第313次
    放審會可憑（見同上報告卷第160頁、第166頁）。顯見該銀
    行已有注意審酌。惟嗣經該銀行87年8月27日第314次放審會
    決議刪除中期週轉金2千5百萬元，且同意放款合計不逾2億3
    千萬元等情，並有授信案敘做摘要可按（見同上卷第162~16
    3頁）。嗣再因經理報告，載稱「87年9月9日常董會決議同
    意經理部門意見恢復中放0.25億元，加土融1.25億元、建融
    1.05億元（合計2.55億元，並加列條件銷售率六成方得動撥
    建融款）核准通過」等情（見同上卷第179頁），足見本件
    告訴人融資放款，並非受被告如何不實之徵信誤導，應係常
    董會之決議。而該供擔保之土地嗣經遠東商銀承受，亦有該
    行授信案追蹤紀錄表可憑（同上卷第177~178頁）。告訴人
    雖迭次陳稱係因被告對琮右公司之財務作不實之徵信報告云
    云，未據提出確切證明，並非可採。至告訴人本件所受之損
    失，據告訴人稱：係上開中期週轉金2500萬元，及此部分之
    利息、違約金達7.514.916元（合計已達3千2百萬元），再
    加計一億2500萬元土地貸款部分欠繳之利息、違約金合計7.
    708. 702元，合計截至91年2月1日止，告訴人所受之損失為
    42.22 3. 618元云云，係告訴人放款後，因貸款之琮右公司
    未施工暨欠繳所造成，究非可歸責被告所致，難令被告負責
    。
(七)、按「刑法第三百四十二條第一項之背信罪，必須違背任務之
    行為，具有為圖取不法利益，或圖加不法損害之意思，為構
    成要件，若本人利益之受損害，乃基於正當原因，並非不法
    ，則因缺乏犯罪意思要件之故，即難律以本罪。」、「刑法
    第三百四十二條之背信罪，以有取得不法利益或損害本人利
    益之意圖為必要，若無此意圖，即屬缺乏意思要件，縱有違
    背任務之行為，並致生損害於本人之財產或其他利益，亦難
    律以本條之罪。」（最高法院53年台上字第2429號、69年度
    台上字第3752號判例、判決參照）查本件以被告名義製作出
    具之徵信報告就其中中期週轉金（2500萬元）部分，已明示
    借款人琮右公司之分數為43分，係不及格之分數，依據遠東
    商銀之規定，屬於0級，為最低之一級（最高分數為80分以
    上，見徵信調查報告卷第18頁），應足為遠東商銀是否准許
    琮右公司本件貸款之重要參考，亦顯見被告已有明示遠東商
    銀不宜放款，亦無違背其徵信調查之任務。又依遠東商銀第
    2次徵信報告所示，遠東商銀放款會第314次決議：修正通過
    甲項中期放款、乙項中期週轉金刪除，並由總經理批示：擬
    提請常董會核議（見同上卷第162頁），嗣經遠東商銀常務
    董事會決議通過，甲項之土地融資1億2千5百萬元、乙項則
    同意經理部門意見恢復乙項中期放款2500萬元之貸放，是遠
    東商銀之決議通過上開貸款案，亦並非可謂係被告所主導，
    從而亦難認被告即有背信之犯意，暨圖取銀行不法利益，或
    圖加銀行不法損害之犯行。自難遽以刑法背信罪相繩；又銀
    行法第35條之規定，係以銀行職員不得以任何名義，向借款
    人收受佣金、酬金、或其他不當利益為構成要件。本件被告
    雖或有私下借款予琮右公司，惟其所生利息既非不法之不當
    之利益，已如上述，自亦不足構成上揭違法犯行。
(八)、綜上所述，足認被告所辯渠無背信、違反銀行法第127條等
    罪之犯行，堪予採信。此外，復查無其他積極證據足認被告
    有公訴人所指之前開犯行，自應諭知被告無罪。原審未予細
    察遽予被告論罪科刑，被告上訴意旨指摘原判決關於被告部
    分違誤不當，請求撤銷原判決關於被告部分，為有理由，應
    由本院將原判決關於被告部分撤銷改判，並諭知被告無罪。
據上論斷，應依刑事訴訟法第369條第1項前段、第364條、第301
條第1項，判決如主文。
本案經檢察官曾銘芳到庭執行職務。
中    華    民    國    95    年    5     月    17    日
                  刑事第二庭    審判長法  官   葉居正
                                      法  官   吳森豐
                                      法  官   莊俊華
以上正本證明與原本無異。
檢察官如不服本判決應於收受本判決後十日內向本院提出上訴書
，其未敘述上訴理由者並得於提起上訴後十日內向本院補提理由
書。
                                      書記官   廖明娟
中    華    民    國    95    年    5     月    19    日


司法院資訊處製作；財團法人民間司法改革基金會備份。
